【裁判字號】    97,易,2146
【裁判日期】    970909
【裁判案由】    詐欺
【裁判全文】
臺灣臺中地方法院刑事判決              97年度易字第2146號
公  訴  人  臺灣臺中地方法院檢察署檢察官
被      告  甲○○
                    樓
上列被告因詐欺案件，經檢察官提起公訴（96年度偵字第27649號）
及移送併辦（97年度偵字第16598號），本院判決如下：
    主    文
甲○○幫助意圖為自己不法之所有，以詐術使人將本人之物交付
，處有期徒刑月，如易科罰金，以新臺幣壹仟元折算壹日。
    犯罪事實
一、甲○○可預見將金融帳戶之存摺、提款卡等物交付予他人使
    用，足供他人作為詐騙財物匯款之工具，竟不顧他人所可能
    遭害之危險，仍以縱有人持以犯罪亦無違反本意之不確定幫
    助犯意，於民國（下同）96年8月初，知悉有人在收購金融
    帳戶，遂依指示與對方取得聯繫，並於同年8月13日，前往
    第一商業銀行清水分行申辦帳號00000000000號帳戶（下稱
    第一銀行甲○○帳戶）後，於96年8月16日，在臺中縣清水
    鎮○○路與董公街口之7-11便利商店，將第一銀行甲○○帳
    戶及其所有之臺灣中小企業銀行西屯分行申辦之帳號000000
    00000帳戶（下稱臺灣中小企銀甲○○帳戶）之存摺、金融
    卡及印章，交付予不詳姓名年籍之人並告知提款密碼。俟該
    不詳姓名年籍之人與不詳姓名之詐騙集團成員基於為自己不
    法所有之詐欺犯意聯絡：
  (一)由不詳姓名之詐欺集團成員基於詐欺犯意，於96年8月21日
    ，打電話予丙○○，偽稱是雅虎拍賣網站，表示丙○○有以
    約定帳戶轉帳云云，丙○○則回應可能是按錯，該不詳姓名
    之人再向丙○○佯稱：須取消約定帳戶云云，使丙○○陷於
    錯誤，而於96年8月21日19時3分許，依指示持提款卡操作提
    款機，致使丙○○郵局帳戶內之存款新臺幣（下同）9381元
    轉入臺灣中小企銀甲○○帳戶。
  (二)另由不詳姓名之詐欺集團成員基於詐欺犯意，於96年8月21
    日18時30分許，打電話予丁○○，偽稱：丁○○的帳戶被設
    定為約定帳戶，須以提款機重新設定解除云云，使丁○○陷
    於錯誤，而於同日21時42分許，依指示操作提款機，致使丁○○郵局帳戶內之存款9988元轉入第一銀行甲○○帳戶。
  (三)另由不詳姓名之詐欺集團成員基於詐欺犯意，於96年8月21
    日17時許，打電話予乙○○，偽稱：其在網路上購買物品時
    ，因提款卡轉帳系統出問題，必須重新操作云云，使乙○○
    陷於錯誤，而依對方之指示操作，致於同日18時56分許先匯
    款2萬9988元至臺灣中小企銀甲○○帳戶，後再於同日19 時
    58分接續匯款10萬元至第一銀行甲○○帳戶，而款項一經匯
    入，旋遭領出。
    丙○○、丁○○、乙○○事後始知上當受騙，乃報警循線查
    獲上情。
二、案經臺中縣警察局豐原分局、清水分局報請臺灣臺中地方法
    院檢察署檢察官偵查起訴，及臺中市警察局第六分局報請臺
    灣臺中地方法院檢察署檢察官移送併辦。
    理    由
一、按「被告以外之人於審判外之陳述，雖不符前4條（指刑事
    訴訟法第159條之1至第159條之4）之規定，而經當事人於審
    判程序同意作為證據，法院審酌該言詞陳述或書面陳述作成
    之情況，認為適當者，亦得為證據」，又「當事人、代理人
    或辯護人於法院調查證據時，知有第159條第1項不得為證據
    之情形，而未於言詞辯論終結前聲明異議，視為有前項之同
    意」，刑事訴訟法第159條之5第1項、第2項亦有明文。本件
    被告就檢察官提出之證據之證據能力，均未於言詞辯論終結
    前聲明異議，自視為同意，合先敘明。
二、訊據被告甲○○矢口否認有上揭幫助詐欺取財犯行，辯稱：
    我是96年8月份的時候看報紙夾報廣告的，‥‥我那時候看
    報紙廣告，說可以辦理機車貸款，我就與廣告的人約，那個
    人說要有存簿、卡片、密碼，這樣就可以辦理貸款了，我就
    給他了。‥‥他說卡片、密碼、簿子給他，過幾天就會把貸
    款撥下來，結果都沒有云云，惟查：
（一）上揭被害人丙○○、丁○○、乙○○因遭詐欺取財，如犯
      罪事實欄所載，分別匯款金額至第一銀行甲○○帳戶、臺
      灣中小企銀甲○○帳戶之事實，業據被害人丙○○、丁○○、乙○○於警詢時陳明在卷，復有丁○○提出之轉帳交
      易明細乙紙、臺灣中小企銀甲○○帳戶之開戶基本資料及
      交易明細、第一銀行甲○○帳戶之基本開戶資料暨資金往
      來明細在卷可佐，足認被告所申設之第一銀行甲○○帳戶
      、臺灣中小企銀甲○○帳戶，確有遭不詳姓名之成年人利
      用為詐欺取財工具亦明。
（二）被告甲○○辯稱：係為辦理機車貸款，而將帳戶之存摺、
      提款卡及密碼交付他人云云，其於偵訊並辯稱：96年8月
      份時，我要拿機車做質押辦貸款，我看報紙港區資訊上有
      機車貸款的廣告，我就跟對方取得聯絡，有一名「小賴」
      的男子，叫我帶兩本簿子，1本是臺灣企銀，1本是第一銀
      行，我當場有寫申請書，但申請書是哪家銀行我不知道，
      因為申請書上的抬頭被塗黑，對方自稱是銀行專員，但並
      沒有拿任何證件給我看過，「小賴」有叫我給他金融卡密
      碼，隔天我打電話給他就聯絡不上云云，惟查，被告倘因
      其缺錢而委由他人申辦貸款，衡情應由其提供有關工作或
      資力等有還款能力之證明以供審核，何以竟係將其所有上
      開銀行之存摺、金融卡、密碼交付予不相識之人？再參以
      存摺、提款卡及提款密碼之功能，主要在於提領存款，被
      告將密碼、提款卡、存摺均交予不詳姓名之對方，則倘得
      以辦理貸款，則貸得金額豈非得由對方全數提領，是被告
      辯稱：為辦理貸款始交付該帳戶存摺等物云云，所述與常
      情不符，所辯已難採信，本件係被告將其所有之第一銀行
      甲○○帳戶、臺灣中小企銀甲○○帳戶交付他人使用一節
      ，應堪認定。
（三）按刑法上之故意，分為直接故意（確定故意）與間接故意
      （不確定故意），「行為人對於構成犯罪之事實，明知並
      有意使其發生者」為直接故意。「行為人對於構成犯罪之
      事實，預見其發生而其發生並不違背其本意者」為間接故
      意；而間接故意與有認識的過失之區別，在於二者對構成
      犯罪之事實雖均預見其能發生，但前者對其發生並不違背
      其本意後者則確信其不發生。且幫助犯之成立，以行為人
      主觀上認識被幫助者正欲從事犯罪或係正在從事犯罪，且
      該犯罪有既遂之可能，而其行為足以幫助他人實現構成要
      件者，即具有幫助故意，並不以行為人確知被幫助者係犯
      何罪名為必要。至於行為人在正犯實施犯罪前為幫助行為
      者，則構成事前幫助犯。茲查：
    １衡諸常情，今日一般人至金融機關如銀行、郵局等開設帳
      戶使用，均係極為方便容易且迅速之事，苟有使用金融存
      款帳戶之正當用途，自以使用其本人或可信賴之親友申請
      之帳戶，最為便利安全，且苟非具意圖以他人帳戶從事不
      法用途，並藉以逃避查緝，自無使用他人帳戶之理。是依
      一般人通常之知識、經驗，均應知任意提供自己帳戶予無
      信賴關係之他人使用，易致他人藉該帳戶從事不法犯罪，
      以取得不法犯罪所得，且欲以之隱匿帳戶內資金之實際取
      得人之身分；被告係成年人，對此自難諉為不知，是被告
      應可預見取得其帳戶之人係將帳戶從事不法使用。
    ２近來竊車恐嚇取財及利用「刮刮樂」等名義詐欺取財之犯
      罪類型層出不窮，該等犯罪，多數均係利用他人帳戶作為
      恐嚇取財或詐欺所得財物之出入帳戶，並經媒體廣為披載
      ，被告蔡金發縱使並不確知所提供之帳戶，係遭他人用以
      對被害人詐欺取財，亦無法確知取得帳戶之人係以何種方
      法於何時地為詐欺取財之具體內容，惟對於其所提供之上
      揭帳戶，將遭人作為詐欺取財犯行之財物匯入及提領之工
      具使用，應有概括之認識，且可預見其發生，被告竟同意
      提供自己帳戶供無信賴關係之他人使用，顯對帳戶係供他
      人取得不法犯罪所得之用，亦不違背其本意，且其均無確
      信帳戶不致遭利用為犯罪之用，被告基於幫助犯罪之不確
      定故意亦明。
    綜上所述，本件事證明確，被告前揭犯行均堪予認定。
三、查被告甲○○僅參與提供金融機關帳戶予他人供詐欺取財使
    用，並無證據證明其有參與詐欺取財之行為，或與本件詐欺
    取財之詐騙之人有詐欺之犯意聯絡，是被告甲○○基於幫助
    之意思，參與詐欺取財構成要件以外之行為，為幫助犯。又
    詐騙丙○○、丁○○、乙○○之正犯雖有數人，基於犯意聯
    絡而為本件詐欺取財犯行，該正犯應係犯詐欺取財罪；按幫
    助犯係從犯，係從屬於正犯而成立，刑法第28條之共同正犯
    ，係指2人以上共同實行犯罪之行為者而言，幫助他人犯罪
    ，並非實施正犯，在事實上雖有2人以上共同幫助犯罪，要
    亦各負幫助罪責，而無適用該條之餘地。刑法上既無「共同
    幫助」之情，當亦無「幫助共同」之可言，幫助1人為幫助
    ，幫助2、3人仍為幫助，最高法院95年度臺上字第6767號判
    決可資參照。是核被告甲○○所為，係犯刑法第30條第1項
    、第339條第1項之幫助詐欺取財罪。又被告幫助不詳姓名之
    成年人犯上開詐欺取財罪，為從犯，依刑法第30條第2項之
    規定，減輕其刑。被告一行為提供2本帳戶，幫助不詳姓名
    之人詐騙被害人丙○○、丁○○、乙○○，使其等因遭詐欺
    取財而匯款至被告所提供之第一銀行甲○○帳戶及臺灣中小
    企銀甲○○帳戶，是被告係一行為觸犯數幫助詐欺取財罪，
    為想像競合犯，從一重之幫助詐欺取財罪處斷。爰審酌被告
    同意提供帳戶供他人非法使用，助長他人犯罪風氣，再考渠
    提供之帳戶數量為2本，暨考量被害人遭詐騙之金額，及被
    告本身未實際參與本件詐欺取財之犯行，責難性較小，及其
    犯後態度等一切情狀，量處如主文所示之刑，並諭知易科罰
    金之折算標準。
四、另移送併辦部分（97年度偵字第16598號）即犯罪事實(三)所
    載被告犯幫助詐欺取財部分，此部分雖未據起訴，惟與起訴
    並有罪部分有想像競合犯之裁判上一罪關係，依刑事訴訟法
    第267條之規定，應為起訴效力所及，本院自得併予審理，
    附此敘明。
據上論斷，應依刑事訴訟法第299條第1項前段，刑法第30條第1
項、第2項、第339條第1項、第55條、第41條第1項前段，刑法施
行法第1條之1，判決如主文。
中    華    民    國    97    年    9     月    9     日
                刑事第十庭    審判長法  官  賴妙雲
                                    法  官  江奇峰
                                    法  官  黃家慧
上正本證明與原本無異。
如不服本判決，應於送達後十日內向本院提出上訴狀（須附繕
本），上訴於臺灣高等法院臺中分院。
上訴書如未敘述理由，應於上訴期間屆滿後20日內補提理由書於
本院。
                                    書記官  陳靖騰
中    華    民    國    97    年    9     月    9     日
附錄法條
刑法第339條第1項：意圖為自己或第三人不法之所有，以詐術使
人將本人或第三人之物交付者，處5年以下有期徒刑、拘役或科
或併科1千元以下罰金。


司法院資訊處製作；財團法人民間司法改革基金會備份。
